【裁判字號】    91,上更(一),786
【裁判日期】    920312
【裁判案由】    違反藥事法等
【裁判全文】
臺灣高等法院刑事判決                          九十一年度上更(一)字第七八六號
    上  訴  人  臺灣臺北地方法院檢察署檢察官
    被      告  甲○○
    選任辯護人  張迺良律師
右上訴人，因被告違反藥事法等案件，不服臺灣台北地方法院，八十七年度訴字第一
二五三號，中華民國八十九年三月十四日第一審判決（起訴案號：臺灣台北地方法院
檢察署八十七年度偵字第一一０七三、三六二七號）提起上訴，經判決後，由最高法
院第一次發回更審，本院判決如左：
    主      文
上訴駁回。
    理      由
一、公訴意旨略以：被告甲○○係台北市○○○路○段一五四號「建生診所」負責人
    ，且為執業醫師，為治病需要，在不詳時間私自成立研究室，研究胚胎治療法（
    filaton method），而自民國八十年間起，未經主管機關行政院衛生署核准，即
    基於概括之犯意，連續多次擅自以將初生嬰兒臍帶切成小塊之方式，製成含「胎
    盤素」之偽藥，使用於至其診所求診之王克志、廖李春、朱鄭拙、駱李秀美、蕭
國順、吳宜陵、呂學輝、李沈菜、古陳玉嬌、蔡石美津、李鳳珠、林麗麗等人，
    植入一顆約雞蛋大小之胎盤素，並收取每次新台幣（以下同）一萬元之藥劑費。
    嗣又明知所謂將初生嬰兒臍帶切成小塊後植入人體之「胚胎移植手術」，並無足
    使逾適產年齡之高齡婦女子宮年輕化，而得以懷孕並產下健康嬰兒之療效，竟仍
    於八十三年二月間，向經王克志介紹而前往求診、已逾四十五歲、但亟欲求子之
    告訴人乙○○○詐稱，只要花費四萬元之代價，由其進行「胚胎移植手術」並施
    以「子宮年輕化」之治療，約半年後，即可澈底改變體質，正常受孕，保證不會
    生出患有「唐氏症」之嬰兒等語，使告訴人陷於錯誤，而依言交付四萬元，然於
    接受被告之治療後，始知受騙。因認被告涉有藥事法第八十二條第一項之製造偽
    藥罪嫌、第八十三條第一項之販賣偽藥罪嫌、刑法第三百三十九條第一項之詐欺
    罪嫌云云。
二、公訴人認被告涉有右揭犯行，無非係以右揭事實業據告訴人指訴，並據證人王克
    志證述確在場聽聞被告向告訴人表示可做「子宮年輕化」治療，半年後保證可生
    下健康嬰兒，但一定要每天治療等語，及證人即行政院衛生署科長詹德旺就「胎
    盤素」之性質認屬藥事法第六條所稱之藥品等語，復有王克志等病人暨告訴人之
    病歷在卷，並認被告無法就「胚胎移植手術」、「子宮年輕化」治療對高齡婦女
    之健康懷孕究有何助益，提出說明，認其有詐欺犯意，為其論據。
三、訊據被告甲○○堅決否認有詐欺及違反藥事法之犯行，辯稱：伊所施行之「胚胎
    移植手術」（或稱臍帶埋入法）係以嬰兒臍帶切成小塊，經消毒及高溫殺菌後冷
    藏，埋入病患之腋下而為病人診治，並非將臍帶予以萃取精製或研磨成粉，僅因
    胎盤與臍帶於醫學上可概稱為「胎盤」，故以前以「胎盤」或「胎盤素」稱之，
    惟伊絕非製造一般所稱之「胎盤素」藥品，臍帶亦非藥事法所規範之「藥品」。
    又其施用此種手術係依據國外醫學文獻記載而來，經診治之病患均表示此療效甚
    佳，告訴人即係經施用「胚胎移植手術」效果不錯之病患王克治介紹而來求診，
    當時伊並未向告訴人保證施作此手術即可受孕，事實上，任何醫師均不能保證醫
    療效果，且伊亦未積極向告訴人索取醫療費用，而係事後告訴人自行給付，以告
    訴人當時之社會經驗言，實不可能因此陷於錯誤而受詐欺，反係設局誣陷伊而需
    索鉅額金錢，伊絕無詐欺之情事等語。
四、按犯罪事實應依證據認定之，無證據不得推定其犯罪事實。又不能證明被告犯罪
    者，應諭知無罪之判決，刑事訴訟法第一百五十四條、第三百零一條第一項分別
    定有明文。又事實之認定，應憑證據，如未能發現相當證據，或證據不足以證明
    ，自不能以推測或擬制之方法，為裁判基礎。又告訴人之告訴，係以使被告受刑
    事訴追為目的，是其陳述是否與事實相符，仍應調查其他證據以資審認（最高法
    院四十年臺上字第八六號、五十二年臺上字第一三００號判例參照）。次按刑法
    第三百三十九條第一項之詐欺罪，須行為人施用詐術，致他人陷於錯誤而為財物
    之交付始可，如行為人並未施用詐術，或其所用方法不能認係詐術，亦不致使人
    陷於錯誤，即均與該條之構成要件有間（最高法院四十六年度臺上字第二六０號
    判例參照）。而藥事法第八十二條第一項之製造偽藥罪、第八十三條第一項之販
    賣偽藥罪所稱之偽藥，係指同法第二十條所規定：「藥品經稽查或檢驗而有：一
    、未經核准，擅自製造者。二、所含有效成分之名稱，與核准不符者。三、將他
    人產品抽換或摻雜者。四、塗改或更換有效期間之標示者。」故偽藥係仍屬「藥
    品」之一種，亦即如果本屬自然產物，未以人工調製、改變本質，尚非該法所稱
    之藥品，不在該法管制之列，合先明。
五、經查：
  (一)本件被告所製造之所謂「胎盤素」藥物，製作方式僅為將產婦生產後所排出之臍
    帶胎盤，先置於消毒藥品（PHENOL SQLUTION ）浸泡，再切片置於高溫鍋消毒三
    十分鐘，即予以冷藏而已，已經被告供述綦詳，在本院更(一)審中並提出該樣品扣
    案為憑。
  (二)原審曾以該製造過程函詢行政院衛生署，該署先以八十八年三月八日衛署藥字第
    八八００九０六八號函覆稱：「如以人之胎盤萃取精製或直接磨粉製成，應以藥
    品列管。：：本案所之胎盤處理過程，實難判定該處理過程已經萃取精製或磨
    粉，是否（應）屬藥品管理，尚難判定。」復以八十八年五月六日衛署藥字第八
    八０二二一０五號函重申「胎盤或臍帶之切片是否藥品乙節，查如屬以人之胎盤
    萃取精製或直接磨粉製成，應以藥品列管。」有該二函在案（原審卷一七六、一
    八五頁）可稽，均不敢判定該製造過程是否已符合「萃取精製或直接磨粉製成」
    之情形。
  (三)嗣經本院更(一)審中函詢該署結果，仍以相同意旨函覆本院，有該署九十二年一月
    十五日衛署藥字第０九一００六九九五九號函一份在本院更(一)卷可憑，另該署中
    醫藥委員會則以九十一年十月二十八日衛中會藥字第九一０一一六二七號函略謂
    ：中藥常用之紫河車（乾品），係由人類胎盤製成，非由臍帶製成等語，亦有該
    函在本院更(一)卷可考。
  (四)本件被告是否犯違反藥事法罪，癥結要在於其取用臍帶消毒、切片、加溫、冷藏
    ，是否該當於萃取精製或磨粉之製藥行為？就該扣案之樣本以觀，根本尚不足認
    已變易臍帶之外形，更遑論係萃取精華或研磨成粉，而產生物理、化學變化或合
    成作用，足見被告否認其有偽製藥品之行為，應屬可信。從而，亦難認其有販賣
    偽藥之犯罪情事。
  (五)又被告施作「胚胎移植手術」（或稱臍帶埋入法），係經其研究國外醫療文獻而
    自行施行人體試驗，有其所提出之外國文獻在卷（原審卷二二０至二六０頁）可
    憑，其診治之病患亦知悉係植入臍帶，有證人朱鄭拙、夏長風、張劍衷、蕭國順
    、陳虹霞到庭證述明確，並均證述治療後身體狀況有明顯改善等情（原審卷八０
    、八一頁），而證人即告訴人之介紹人王克志亦到庭證稱：其因胸悶而施作「胚
    胎移植手術」，效果不錯，共做了二、三次，被告稱是要種胎盤，並告知告訴人
    ，因其覺得效果不錯，才叫告訴人來談談看等語（原審卷六０、六一頁），縱然
    行政院衛生署八十四年四月十日衛署醫字第八四０二二一六六號書函附該署醫事
    審議委員會鑑定書謂：「胎盤植入療法是否有效，至今還不能被認定為有效療法
    。療效尚待估。此療法是否合法，難說，不過衛生署並無明文禁止。雖被認為沒
    有療效的記載，但也沒有對健康有害的記載或事項發生。」有該書函暨鑑定書在
    原審八十四年自字第一七二號卷（一一０至一一三頁）可查，但被告既對於告訴
    人明言係作臍帶埋入法之事，告訴人亦同意該療法，並有諸多證人表示確有療效
    ，則就此部分而言，即難認被告有施用詐術之行為。
  (六)至於被告為告訴人施作「子宮年輕化」治療（即被告所稱「電擊陰核穴道」治療
    ）一節，業據告訴人供稱：當時王克志在該診所因心臟病就醫，因已與王克志論
    及婚嫁，當時其年紀很大希望懷孕，被告告知其若施作「胚胎移植手術」，可有
    較高機會受孕，並不會生出染色體異常嬰兒，故其同意植入胚胎於其左腋下，並
    同時配合內診六個月，以改變體質．．．其於手術後做了第一次內診後才付費等
    語（原審卷三二、三三頁），參以上開醫事審議委員會之鑑定意見略謂：「電擊
    陰核穴道，使達子宮年輕化之療效如何？依醫學教科書雜誌無此治療法可參考，
    不知是否有效。子宮是標的器官，受雌性素作用而長大，電擊是否會引起卵巢分
    泌更多的雌性素，仍查不出有正面的作用。以該器材震動陰唇或陰核可引起婦女
    興奮及快感，對性冷感應有療效。」有該鑑定書在原審上開自字案卷（一一二頁
    反面）可稽，再佐以該電療法確有養顏美容、恢復生機、對年輕化有幫功，亦據
    證人即國泰醫院婦產科醫師陳樹基供述在案（同上自字卷一三八頁反面），而關
    於婦女性高潮或興奮快感確實有助於懷孕，且據醫學文獻記載明確，有該文獻及
    新聞報導在卷（原審卷一二五至一三０、一三五至一六二頁）可參，尤其，因被
    告之治療，致使原不孕之婦女受孕產子，迭經證人李湘（原審卷二九六頁）、林
    張月裡、蘇張寶玉（同上自子卷二０六、二０七頁）供證歷歷，足見被告所言，
    尚非全然無據。
  (七)復依告訴人自陳斯時其已年滿四十五歲，並與國大代表共同經營停車塔業務，學
    歷為高中肆業（原審卷二九五頁反面），則其已有相當之社會經驗，應可認定。
    而依一般常識可知，醫療行為並無百分之百保證醫療效果之可能，則以告訴人當
    時已具相當社會經驗，並自陳於治療後半月始主動簽發支票支付醫療費用（原審
    卷二九五頁）以觀，應無陷於錯誤之可能。
  (八)綜上所述，被告所施作「胚胎移植手術」（或稱臍帶埋入法）尚與製造或販賣偽
    藥罪之構成要件不符，其對告訴人施作前揭手術及「電擊陰核穴道」治療方式，
    亦無詐欺犯意及施詐之行為。至於證人詹德旺並未明確指證本件之臍帶切片係屬
    管制之藥品，有上開自字案卷筆錄可稽，公訴意旨就此部分尚有誤會，附此說明
    。此外，復查無被告有何製造、販賣偽藥及詐欺之情事，尚難僅以被告施作尚未
    經國內證實之手術遽認其有前揭犯行。本件核屬不能證明被告犯罪，依首開說明
    ，原審為被告無罪之諭知，經核於法要無不合。
六、檢察官僅憑告訴人之請求，空言指摘原判決不當，提起上訴，不能認為有理由，
    應予駁回。
據上論斷，應依刑事訴訟法第三百六十八條，判決如主文。
本案經檢察官沈明彥到庭執行職務。
中    華    民    國    九十二    年       三       月       十二       日
                          臺灣高等法院刑事第十四庭
                              審判長法  官  陳  祐  輔
                                    法  官  陳  國  文
                                    法  官  洪  昌  宏
右正本證明與原本無異。
檢察官如不服本判決應於收受送達後十日內向本院提出上訴書狀，其未敘述上訴之理
由者並得於提起上訴後十日內向本院補提理由書（均須按他造當事人之人數附繕本）
。
                                    書記官  廖  月  女
中    華    民    國    九十二    年       三       月        十七      日


司法院資訊處製作；財團法人民間司法改革基金會備份。
